【裁判字號】    97,交上訴,185
【裁判日期】    980930
【裁判案由】    公共危險等
【裁判全文】
臺灣高等法院刑事判決               97年度交上訴字第185號
上  訴  人  臺灣桃園地方法院檢察署檢察官
被      告  戊○○
上列上訴人，因被告公共危險等案件，不服臺灣桃園地方法院95
年度交訴字第144號、95年交易字第439號，中華民國97年10月13
日第一審判決（聲請簡易判決處刑案號：臺灣桃園地方法院檢察
署95年度偵字第3142號，追加起訴：95年調偵字第345 號）提起
上訴，本院判決如下：
    主  文
原判決關於肇事逃逸部分撤銷。
戊○○駕駛動力交通工具肇事，致人受傷而逃逸，處有期徒刑陸
月，如易科罰金以新台幣玖佰元即銀元參佰元折算壹日，減為有
期徒刑參月，如易科罰金以新台幣玖佰元即銀元參佰元折算壹日
。
其他上訴駁回。
    事  實
一、戊○○於民國（下同）94年12月30日晚間10時50分許，駕駛
    車號YO-1518 號自小客車，沿桃園縣中壢市○○○路由八德
    往中壢市方向行駛，途經同路段2段323巷口時，應注意車前
    狀況，保持與前車或外車道可以煞停距離，並隨時採取必要
    之安全措施，而丁○○騎乘車號F7J-751 號重型機車行駛在
    同車道前方，戊○○未注意機車行駛動態，丁○○不慎追撞
    同向前方由己○○騎乘腳踏車，往左偏行遭同向戊○○駕駛
    汽車前端碰觸，勾扯下前車牌，續失控往左前與對向甲○○
    駕駛車號3423-FT 自用小客車右前角撞擊，該車牌因而掉落
    在該地，丁○○受有顱內出血併腦腫脹及頭皮血腫、右側鎖
    骨骨折併脫位等傷害，戊○○明知所駕駛汽車已肇事，竟未
    下車查看逕自駛離現場，駛離一段距離後，逕自離去，嗣因
    戊○○所駕駛車輛前車牌掉落上開地點，經警在現場拾獲，
    通知戊○○到案說明，始悉上情。
二、案經丁○○訴由桃園縣政府警察局中壢分局移送臺灣桃園地
    方法院檢察署署檢察官偵查起訴。
    理  由
甲、證據能力之說明：
一、證人丁○○、己○○及甲○○於警詢中所為陳述，固為被告
    以外之人於審判外之言詞陳述，核屬傳聞證據，被告辯護人
    於原審準備程序時主張無證據能力，惟該警詢過程查無違法
    取證之瑕疵存在，抑且，原審於審理中業已傳訊丁○○、己○○、甲○○到庭以證人身分作證，並准許被告辯護人對於
    丁○○、己○○、甲○○當庭及先前陳述進行詰問，有審判
    筆錄在卷可考。既已賦與被告辯護人對證人丁○○、己○○
    、甲○○詰問之機會，因之，參諸刑事訴訟法第159 條規定
    立法意旨原即在保障被告之詰問權以觀，證人丁○○、己○○、甲○○於審判外之警詢中所為之證述既經被告之辯護人
    於法院審理中經交互詰問予以核實，則丁○○、己○○、甲○○於審判外陳述與審判中之證述意旨相符部分，其屬傳聞
    證據之瑕疵，應已治癒，業可認非仍屬傳聞，而已無依刑事
    訴訟法第159條第1項之規定予以排除必要，自有證據能力。
二、丁○○壢新醫院診斷證明書、道路交通事故現場圖、道路交
    通事故調查報告表（一）、（二）、桃園縣政府警察局現場
    勘查報告、現場照片、通聯紀錄等證據，檢察官及辯護人、
    被告並未主張排除前開書證、物證之證據能力，且迄於本院
    言詞辯論終結前均未表示異議，本院審酌並無證據足資認定
    前開證物有何違法取證情形，因認前開證據均有證據能力。
乙、撤銷改判有罪部分：
一、訊據被告戊○○，固坦承上開時地駕車時，有看見前方機車
    發生車禍情事，惟矢口否認有肇事逃逸犯行，先後辯稱：其
    不知被害人機車如何滑向對向車道，其在高速公路南下車道
    接獲警方通知，前往警局時始知車牌不在，不知有車禍發生
    云云。惟查：
(一)證人即處理員警乙○○於原審時證稱「接獲報案到現場處理
    事故，現場只剩腳踏車與機車，腳踏車在馬路旁邊，機車在
    腳踏車所在對向的馬路邊，機車前面有一塊汽車大牌」、「
    另部汽車在機車倒地處的前面」、「汽車車牌確定在機車前
    輪的前面」、「車牌應該是撞到後掉下來」等語（原審簡字
    卷28至31頁），再於本院審理時結稱「車牌是我們去現場處
    理時找到的」、「當時車主告訴駕駛人就是被告，被告電話
    中告訴我們說，他並沒有撞到人」、「當時被告先來，李承
    瀚當天也有來派出所」、「他應該是被告通知到場」等語（
    本院卷44至45頁），是被告所駕汽車車牌於案發時掉落現場
    乙節，洵堪認定。被告雖辯稱：該車牌曾經被撞掉過，自己
    再鎖上去的，故會有不牢固的情形，且車牌架要裝上保險桿
    的插梢之前就有鬆脫的情形等語（原審壢交簡字卷32頁），
    證人即員警林宜霖於原審時亦結稱：當時有檢查車牌為何會
    掉落，而發現可能是鎖車牌的螺絲沒有鎖緊，呈現鬆脫掉下
    來之情況，經其檢視插梢的情形，有一邊有折斷等語（同上
    卷31、32頁），由上各情雖堪認被告所駕駛自小車前車牌確
    實有鬆脫不牢固之情形，惟該地段道路，依乙○○所證係在
    整修中，何以整段路程中，適巧在車禍發生時始生車牌掉落
    情節，顯非被告上開所辯，可輕易卸責。
(二)依國立交通大學鑑定意見認定「前車牌正面亦無因正面撞擊
    所新，所應留下之印痕，推斷該車牌應係遭拉力與剪力所扯
    下，即機車相對往前、往側向，以車牌互勾觸拉扯所造成」
    （原審卷81、82頁），再依鑑定證人吳宗修於本院所證「（
    能不能先行說明，機車擦撞腳踏車的車道，跟被告汽車行進
    的車道是否一樣？）證人答：應該不一樣，我當時鑑定從物
    證、人證，當時被告的汽車行駛車道與機車、腳踏車發生車
    禍的車道應該是不同車道」、「（能不能確定汽車當時走在
    內線車到還是外線車道？）證人答：當時汽車已經離開，沒
    有留下跡證、也沒有車上掉落物，但是我從現場重建來判斷
    ，汽車應該行駛在內線車道，因為汽車沒有跟證人的對向汽
    車擦撞。汽車跟機車只有前面似乎有輕微的接觸。當時機車
    行駛速度很快的中間，碰觸到前方的腳踏車後，依照力學就
    會偏向左駛，但是汽車駕駛人看到前方機車閃過之後，【可
    能會輕踩煞車，但是並不是有撞到機車】，【是機車行進中
    將汽車的車牌刮起】，機車就繼續滑向對向車道，與甲○○
    的車輛撞擊。【戊○○在警詢就有講說，他覺得右前方有一
    部機車看似喝酒或睡覺駕駛不穩】，所以依被告的說詞與現
    場物證，這樣的結果就符合我的鑑定意見」、「（能不能確
    定機車、腳踏車先擦撞後，汽車才過來發生本案車禍的情形
    ？）證人答：不可能。沒有機會，因為順序不對，因為這樣
    的話，沒有辦法把車牌帶下來。因為最後事故現場圖顯示，
    機車、腳踏車方屬倒地在兩個車道。我們從鑑驗被告的車輛
    ，如果汽車有先撞到機車的話，一定可以從肇事車輛的前端
    找到跡證來比對這樣的結果，但是沒有」、「（機車擦撞腳
    踏車後，機車如果沒有直接倒地的話，肇事汽車為何會被勾
    掉車牌？）證人答：我從所有的跡證及所有當事人、證人的
    筆錄，我重建現場後發現，機車在輕微擦撞到右側腳踏車後
    ，會偏左行駛，且甲○○小姐也證稱了，當時事發是突然可
    以來證明我的假設」、「（被告的汽車在被害人的機車橫向
    對向駛過來的時候，被告能不能明顯或意識到被害人的機車
    要滑向到對向車道去？）證人答：一般人開車視線都在前方
    視錐角，越快角度越小，我從證據資料來看，被告所述的內
    容，已經提到看到前方有一部機車騎的很不穩，依照一般駕
    駛原理，一般駕駛人都會輕踩煞車感識到前方有車輛」等語
    （本院卷184、185頁），可見被告於告訴人機車撞擊右前方
    腳踏車，再滑向對向車道時，就該機車與被告汽車接觸前，
    有所意識並認知，應甚明確，而被告經本院囑託法務部調查
    局進行測謊結果，亦認被告就「伊駕駛的汽車未撞到被害人
    之機車」，有情緒波動反應，研判有說謊，復有該局98年8
    月18日報告書可稽（本院卷197 頁），是被告於本院辯稱不
    知該機車如何滑向對向車道，其汽車未曾與該機車接觸云云
    ，難以輕信。
(三)證人李承瀚於本院審理時證稱「（在學校上課可以接電話嗎
    ？）證人答：可以，要去外面接」、「（你當天九點多有沒
    有在學校接了被告三通電話？）證人答：有。因為當時已經
    到我們學校附近」、「（你剛才說八點說已經在學校了，為
    何被告還有在九點多打了三通電話給你，你還要到外面去接
    電話？）證人答：因為他是要來到我上課的教室」、「（你
    記得案發當天那部腳踏車在何地方？）證人答：我沒有看到
    腳踏車」、「（你有沒有看到被害人的機車？）證人答：有
    」、「（他是騎在你們車後面還是前面？）證人答：應該是
    斜後方」、「（你們的車是走內線還是外線車道？）證人答
    ：內線」、「（為何被告每次都說他的車是走在外線車道？
    證人答：我的印象是在內線車道」、「（你有看到那部機車
    超過你們的車嗎？）證人答：算是有。【因為他是在一瞬間
    從我們車前劃過去，我是有看到他有從我們車前劃過去】。
    我有看到他的機車超過我們的車」、「（你有看到機車與腳
    踏車碰撞嗎？）證人答：沒有」、「（你什麼時候知道被告
    的車牌不見了？）證人答：在中壢市區我們有停下來有發現
    」、「（被告為何說是到派出所才知道說車牌不見了？）證
    人答：當時我們是停下來稍微有看一下車，後來他才打電話
    跟我講我才知道」、「（對向車道的王小姐說對向的一部深
    色車輛並沒有停下車就開走有何意見？證人答：當時那部機
    車從我們車前劃過去之後，我停一下，但是後面還有車，我
    們就繼續往前開二十幾分鐘才停下來看一下」、「（機車跟
    腳踏車是否本來就在你們車前？）證人答：我不知道，我沒
    有看到」、「（你有沒有辦法確定他們二部車跟你們的車子
    是在不同車道？）證人答：這我沒有辦法確定，我不清楚。
    」、「（你坐在副駕駛座前面有無車輛你是否知道？）證人
    答：當時我沒有看到」、「（前次你來本院作證之後到目前
    有沒有互相通聯的紀錄？）證人答：有，他打電話給我就是
    確認他回去的時候，就是讓我知道他到家了，打了幾通我沒
    有印象」等語（本院卷80至83頁），對照證人甲○○於本院
    時證稱「（妳開車跟那部機車碰撞前，對向的那部車過了沒
    有？）證人答：我沒有看到對向車道的情景。當時現場下毛
    毛雨，機車過來速度很快我也嚇到，所以沒有看到對向車道
    的情形」、「（對向那部車車牌是在哪邊發現的？）證人答
    ：就在機車倒地的前面。就在我車行進方向的車道上面找到
    的，那是警察找出來的，就說在倒地機車那邊找到的，我沒
    有看到警察在哪邊找到的」、「（妳看到對向的車，在妳報
    警的時候有沒有事後停下來？）證人答：沒有任何車停下來
    」、「（發生車禍的時候，妳的車行方向前面有沒有車？）
    證人答：沒有」、「（那部機車是在對向汽車之前還是之後
    ？）證人答：我開車不會去注意對向車道的狀況」、「（那
    部機車跟腳踏車擦撞的時候妳有沒有看到？）證人答：腳踏
    車的事情我也不知道」、「（後來警察是什麼時候才發現那
    個車牌？是妳離開之前找到，還是事後警察找到的？）證人
    答：我報警後，警察來了，救護車也來了，警察就在現場找
    到，不是回到警察之後回頭才去找出來。當時警察找到了之
    後我就跟警察坐警車回去派出所」等語（本院卷182、183頁
    ），可見被告與證人李承瀚於開車過程中就告訴人機車滑向
    對向車道前，不僅明確知悉該機車由其等汽車之前面滑向，
    甚且，於發生車禍肇事時，亦有停車查看行為，均彰彰明甚
    ，被告先否認有停車查看，再改稱折返時已看見警察在處理
    云云，均係畏究之詞，不足採信，而證人李承瀚於本院98年
    9月2日審理時，就此有停車查看行為，改稱忘記了云云，亦
    係迴護之詞，難以採信。
(四)按，刑法第185條之4之駕駛動力交通工具，肇事致人死傷逃
    逸罪成立，祇以行為人有駕駛動力交通工具肇事，致人死傷
    而逃逸之事實為已足，至行為人對於肇事行為有否過失，則
    非所問（最高法院89年度臺上字第6270號、第6514號、92年
    度臺上字第6541號判決）。再按，該罪所保護之法益非僅為
    個人之生命、身體安全，尚為促使駕駛人於肇事後能對被害
    人即時救護，以減少死傷，側重社會公共安全之維護（最高
    法院93年度臺上字第5585號判決）。從而，駕駛動力交通工
    具肇事致人死傷，縱無肇事責任，苟已逃逸，亦應課以肇事
    逃逸之責。本件被告駕車行駛中，前後並無障礙物情形下，
    該機車由被告汽車前面滑向對向車道，與另部汽車撞擊，依
    常情判斷，被告主觀上必知悉有人駕車與另車碰撞，駕駛人
    當因此車禍受傷甚或死亡之虞。被告於該機車與另部汽碰撞
    發生前，本身汽車之車牌與該機車有接觸，並在車禍發生後
    ，有停車察看行為，對此肇事情節，自均有瞭解，卻逕駕車
    駛離，任令被害人留在現場而未為任何處置，自屬逃逸行為
    無訛，被告辯稱：無逃逸云云，自不足採。被告雖對事故之
    發生，依上開鑑定，難認有肇事責任，惟依上所述，亦應留
    於現場報警處理救治，始符法令規範，然被告卻逃逸，自應
    課以肇事逃逸之責。綜上，被告所辯各節，均不足採，從而
    ，本件事證明確，被告上開犯行，洵堪認定，應依法論科。
二、被告行為後，刑法及刑法施行法部分條文業經修正公布，並
    均於95年7月1日施行。修正後刑法第2條第1項之規定，係規
    範行為後法律變更所生新舊法律比較適用之準據法，於修正
    後刑法施行後，應適用修正後刑法第2條第1項規定之「從舊
    從輕」之原則為比較；修正後刑法第2條第1項係採「從舊從
    輕」原則，適用最有利於行為人之法律。既曰法律，自較刑
    之範圍為廣；除法律有特別規定者（如修正後刑法第2條第2
    項非拘束人身自由之保安處分適用裁判時法，修正後刑法施
    行法第9條之3規定之情形），應依其規定；或事關執行之緩
    刑之宣告，或犯罪在刑法修正施行前，自首在刑法施行後之
    自首部分，或程序之規定（程序從新，如刑法第40條沒收宣
    告之程序規定），應適用裁判時之修正後刑法之規定外；依
    修正後刑法第2條第1項比較時，應就「罪、刑」有關之共犯
    、未遂犯、連續犯、牽連犯、結合犯以及累犯加重、自首減
    輕暨其他法定加減原因（如身分加減）與加減例等一切情形
    ，綜其全部之結果而為比較後，予以整體適用，不能割裂而
    分別適用有利益之條文（高法院95年5月23日刑事庭第8次會
    議決議及最高法院24年上字第4634號、24年上字第5292號、
    27年上字第2615號判例）。經查：
  1.修正前刑法第33條第5 款規定「罰金：（銀元）一元以上。
    」，復依罰金罰鍰提高標準條例第1 條前段規定提高為10倍
    ，折算新台幣為30元；修正後刑法第33條第5 款規定「罰金
    ：新臺幣一千元以上，以百元計算之」，現行刑法中，有關
    於罰金刑最低度刑之規定既有修正，自屬法律變更，應適用
    修正前之規定。
  2.刑法分則各條文所定之罰金刑，其幣別原為「銀元」，又倘
    非屬72年6 月26日至94年1月7日間新增或修正之條文，所定
    罰金數額並依罰金罰鍰提高標準條例第1 條前段規定提高為
    10倍，惟依95年6 月14日修正公布同年7月1日施行中華民國
    刑法施行法第1條之1：「中華民國九十四年一月七日刑法修
    正施行後，刑法分則編所定罰金之貨幣單位為新臺幣。九十
    四年一月七日刑法修正時，刑法分則編未修正之條文定有罰
    金者，自九十四年一月七日刑法修正施行後，就其所定數額
    提高為三十倍。但七十二年六月二十六日至九十四年一月七
    日新增或修正之條文，就其所定數額提高為三倍」，實質言
    之，罰金刑之輕重並未因幣別及提高倍數所應適用法律更迭
    而有異致，易詞以言，即國家刑罰權之範圍及效果，於修正
    前、後殊無不同，因之，此要非屬修正後刑法第2條第1項所
    稱之「法律變更」，毋須依該條項規定為新、舊法之比較，
    自應循一般法律適用之原則而適用裁判時法。
  3.修正前刑法第41條第1 項前段規定：「犯最重本刑為五年以
    下有期徒刑以下之刑之罪，而受六個月以下有期徒刑或拘役
    之宣告，因身體、教育、職業、家庭之關係或其他正當事由
    ，執行顯有困難者，得以一元以上三元以下折算一日，易科
    罰金」，此折算標準並應適用修正前罰金罰鍰提高標準條例
    第2 條規定，就其原定數額提高為一百倍折算一日，亦即被
    告行為時之易科罰金折算標準，應以銀元100元以上300元以
    下之數額折算一日，經換算為新臺幣，則應以新臺幣300 元
    以上900元以下折算一日。惟95年7月1日施行刑法第41條第1
    項前段規定：「犯最重本刑為五年以下有期徒刑以下之刑之
    罪，而受六個月以下有期徒刑或拘役之宣告者，得以新臺幣
    一千元、二千元或三千元折算一日，易科罰金」，於同日並
    廢除罰金罰鍰提高標準條例第二條之規定，亦即係以新台幣
    1000元、2000元或3000元折算一日。易科罰金規定，經比較
    後，依刑法第2條第1項，應適用行為時法。本件各應適用上
    開各修正前、後之法律。
三、核被告所為，係犯刑法第185條之4肇事逃逸罪。原審經審理
    結果，認被告犯罪不能證明，因而為其無罪諭知，固非無見
    ，但依上所述，顯有違誤，檢察官執此指摘原判決此部分不
    當，自為有理由，應由本院就此部分撤銷改判。爰審酌被告
    駕車肇事後，竟忽視他人生命未救護被害人即行逃逸，惡性
    不輕，犯罪後否認犯行，飾詞狡辯，惟本件被告並無車禍之
    肇事責任，前科素行尚佳等一切情狀，量處有期徒刑六月，
    並諭知易科罰金之折算標準，以示懲儆。又被告犯罪時間在
    96年4 月24日之前，核與中華民國九十六年罪犯減刑條例規
    定相當，爰依法減輕其刑為有期徒刑三月，並諭知易科罰金
    之折算標準。
丙、無罪上訴駁回部分：
一、公訴意旨以：被告戊○○於民國94年12月30日晚間10時50分
    許，駕駛車號YO-1 518號自用小客車，沿桃園縣中壢市○○○路由八德市往中壢市方向行駛，途經同路段2段323巷口時
    ，本應注意車前狀況，保持與前車隨時可以煞停之距離，並
    隨時採取必要之安全措施，且依當時並無不能注意之情事，
    竟疏未注意及此，適有丁○○騎乘車號F7J-751 號重型機車
    行駛在同車道前方，戊○○未注意該機車之行駛動態，不慎
    自後方擦撞之，導致丁○○連人帶車先追撞同向前方由己○○騎乘之腳踏車，再轉滑行至對向車道，與甲○○所駕駛之
    車號3423-FT 自用小客車發生碰撞，丁○○因而受有顱內出
    血併腦腫脹及頭皮血腫、右側鎖骨骨折併脫位等傷害，戊○○則未下車察看逕駛離現場。嗣因戊○○所駕駛車輛之前車
    牌掉落上開地點，經警拾獲，通知劉柏揚到案說明，始悉上
    情。因認被告涉有刑法第284條第1項前段過失傷害罪嫌。
二、按，犯罪事實應依證據認定之，無證據不得認定犯罪事實，
    刑事訴訟法第154條第2項定有明文。又事實認定，應憑證據
    ，如未能發現相當證據，或證據不足以證明，自不能以推測
    或擬制之方法，為裁判基礎（最高法院40年台上字第86號判
    例）；認定犯罪事實所憑證據，雖不以直接證據為限，間接
    證據亦包括在內，然而無論直接證據或間接證據，其為訴訟
    上之證明，須於通常一般之人均不致有所懷疑，而得確信其
    為真實之程度者，始得據為有罪之認定，倘其證明尚未達到
    此一程度，而有合理之懷疑存在而無從使事實審法院得有罪
    之確信時，即應由法院為諭知被告無罪之判決（最高法院76
    年台上字第4986號判例）。刑法上之過失者，係指行為人按
    其情節應注意，並能注意而不注意，或行為人對於構成要件
    事實，雖預見其發生而確信其不發生者而言，刑法第14條定
    有明文，是刑法上過失行為之成立，應以行為人對該過失行
    為所生之構成要件結果、因果歷程有客觀之預見可能性及主
    觀預見可能性，且行為人基於此預見之可能性，而有違反客
    觀上之注意義務而致構成要件事實發生者，始足當之。
三、公訴人認被告戊○○涉犯上揭罪嫌，無非以被告戊○○於警
    詢及偵查中之供述、告訴人丁○○指述、證人己○○、甲○○於警詢、偵查中之證述、道路交通事故現場圖、道路交通
    事故調查報告表（一）、（二）、丁○○壢新醫院診斷證明
    書、桃園縣政府警察局現場勘查報告、現場照片26幀、戊○○0000000000號行動電話通聯紀錄3 紙、桃園縣政府消防局
    救護資料，並據以推論「本件車禍事故發生前，被告已注意
    到告訴人之行徑方向，且亦發現告訴人之行駛動態有異常情
    形，自應注意保持安全距離，並隨時採取必要之安全措施，
    竟疏未注意及此，以致造成本件車禍。是被告就本件車禍之
    發生，顯有未保持隨時可煞停之距離，並疏於注意車前狀況
    ，隨時採取必要之安全措施之過失」等為其主要論據。本院
    訊據被告戊○○，固坦承於94年12月30日晚間10時50分許，
    有駕駛YO─1518號自小客車行經本件事發路段等情不諱，惟
    堅詞否認有何過失傷害犯行，先後辯稱：當時我沿往「中壢
    」方向外側快車道行駛，途經事發地點時，看到右前方有一
    部機車，如果二車保持既有動線前行，不會發生碰撞，但那
    部機車突然偏左斜行越過我車前方朝左前對向車道疾衝而去
    ，當時並未感覺二車有碰撞的情形，所以不知這起車禍跟我
    有關係等語。經查：
(一)被告戊○○所駕駛YO-1518號自用小客車與丁○○騎駛之F7J
    -751號重型機車是否曾發生碰撞及如何碰撞，就本件之車禍
    事故責任釐清，攸關至鉅，非予辨明機車碰撞點為何？係與
    何車發生碰撞？則被告及告訴人雙方車輛於事故發生前行車
    位置即難認定，而被告依告訴人車禍發生前之行車位置、車
    行速度等駕駛情節，應否及能否預見本件車禍事故之發生，
    並是否已依其預見程度而注意為必要且可能防範措施等注意
    義務責任內涵，均難以究明。就當時與被告同車證人丙○○
    於原審訊問時結稱：當時我們行駛在快車道，但有一輛摩托
    車突然從慢車道往我們的左側衝過去‧‧‧原本機車是在我
    們的後方，後來超越我們的車子後再從我們的前面由慢車道
    往我們的左邊衝過去，這時他的車與我們的車大概只有四分
    之一部自小客車車身的距離‧‧‧（你的意思是說你坐的車
    與那輛機車都沒有碰到？）是‧‧‧（是否有注意到那部機
    車由你們後方往你們前方衝過去時，是騎過去還是快傾倒的
    樣子？）我看的時候是速度很快，車身不是斜的等語（原審
    95年度壢交簡字第945 號卷22頁），其證詞與戊○○所述看
    見丁○○機車行駛情節大致相符，即丁○○所騎駛重型機車
    ，本係行駛在慢車道上，後來因不明原因突然往他們正在行
    駛之快車道左邊衝過去，且當時機車係突然偏左疾衝等情，
    再依戊○○於原審時之供述，斯時倘二車保持既有動線前行
    ，不會發生碰撞，職是，造成丁○○突然改變其車行動線之
    原因為何，應即為釀成本件車禍發生之關鍵所在。
(二)證人己○○於偵查中證稱當時其係騎腳踏車往中壢方向行駛
    ，當時就聽到一聲碰撞聲，便倒下了，然後看到是車號F7J-
    751 號機車撞上，其於原審時復稱：當時有看到一部摩托車
    斜到對面車道去‧‧‧（你有無注意到機車是從你的右後方
    或是左後方撞你的？）因為我騎車很靠近路邊，所以應該是
    從我的左後方，但是我沒有看到（原審95年度交訴字第 144
    號卷第60頁）‧‧‧（騎在快車道還是慢車道？）慢車道‧
    ‧‧（是在慢車道中間，還是靠近邊邊的地方？）靠邊‧‧
    ‧（你是否記得你是在邊線外面還是靠近裡面？）邊線外面
    ‧‧‧（你所謂邊線外面是否表示你不是騎在慢車道？）我
    是騎在慢車道邊緣（同上卷61頁）等語，足徵己○○所騎駛
    腳踏車係自後方遭人追撞以致其人車倒地受傷，故其只聽聞
    到一聲碰撞聲，而其於倒地之後，視線所及僅看到一輛機車
    斜到對面車道去，依此研判，撞擊己○○所騎駛之腳踏車者
    ，顯然除該輛機車外已別無他故。依腳踏車與重型機車車損
    情形，桃園縣政府警察局現場勘查報告指出「己○○之腳踏
    車後輪被撞凹，而此部分與丁○○重型機車前檔板高度相同
    ，呈現物理吻合，而腳踏車輪胎邊緣破損漏氣，而破損處與
    機車右前避震器旁之新刮擦痕相近」（偵字卷43頁），另經
    原審送請國立交通大學行車事故鑑定研究中心鑑定結果，亦
    認「腳踏車後輪與輪蓋均大範圍彎折，腳踏車後輪彎折與機
    車前檔板高度相同，呈現物理吻合，車胎破損處與機車左前
    避震器旁之新刮擦痕相近」，有該機構出具鑑定意見書在卷
    為憑，是不論係桃園縣警局勘查報告抑或交通大學鑑定意見
    書，二者均不約而同認定該二車車損有呈現物理吻合情形，
    據此，己○○所騎駛腳踏車係遭自由後方而來由丁○○所騎
    駛之重型機車撞上之情，堪認無疑。
(三)己○○騎駛腳踏車係遭丁○○騎駛重型機車撞擊乙節，既如
    前述，衡諸常情，騎駛機車不論係撞擊他人或遭碰撞，機車
    於遭受撞擊之後，均會呈現車身不穩之情形，而己○○陳明
    其遭撞倒後，有看到機車斜到對面車道去，此情與被告供稱
    當時機車非常不穩，然後從慢車道晃過來等語大致相符，顯
    見丁○○自後方撞上己○○之腳踏車後，其車身有呈現不穩
    且往左偏斜之情形。證人甲○○於原審時亦結稱：當時重機
    車是突然的從對向衝過來，而且是搖搖晃晃、斜騎的過來，
    而且在斜騎的過程，他的車身是歪歪扭扭的，我第一眼看見
    他時，他已經搖搖晃晃斜騎撞過來，我只能確定他本來是騎
    在對向車道上等語（原審95年度訴字第144 號卷39、40頁）
    ，更徵當時丁○○衝往對向即甲○○行駛之車道時，其重型
    機車車身已呈現非常不穩之情形。復據交通大學鑑定意見書
    係認定「依3423─FT號自小客車之車損情形，該部甲○○所
    駕駛之自小客車係在行進中遭遇並擦撞由左前方往右前方運
    動之機車所造成」之情，而甲○○亦不否認確有與丁○○所
    騎駛之重型機車擦撞乙事，顯見丁○○最後係因與甲○○所
    駕駛之自小客車發生擦撞，才致人車倒地等情。
(四)告訴人丁○○首係自後追撞己○○之腳踏車，嗣再朝左斜行
    衝至對向車道而與甲○○駕駛之自小客車碰撞，均如前述，
    又依二車車損，車禍發生後，告訴人騎駛機車車牌彎折變形
    ，其上有摩擦痕，距地高約40-43 公分，車牌上方距地高約
    53-60 公分處，有疑似因撞擊而產生的裂痕，至被告自小客
    車前保險桿近車牌懸掛處旁有一條水平方向之新刮痕，距地
    高約43-46 公分，此二者相近，因之，可認在此過程，告訴
    人機車車牌與被告自小客車前保險桿車牌懸掛處曾有碰觸之
    情形，然被告所駕自小客車之車損除如前情外，並無正面撞
    擊痕跡，前車牌正面亦無因正面撞擊所應留下之印痕，抑且
    ，告訴人機車車尾，僅車牌左端彎折，餘車牌正面、車尾燈
    、後輪護蓋及擋泥板則悉完整無損，再依己○○所騎腳踏車
    後輪受損極為嚴重此情以觀，顯見告訴人追撞之力道甚鉅，
    職是，倘係先遭被告駕車自後追撞再前衝撞擊腳踏車，此碰
    撞力道亦必猛烈，則被告車頭及告訴人之車尾當會造成極為
    嚴重之車損，惟實既非如是，據此，已得以排除被告駕車自
    後正面追撞告訴人機車之可能。再者，若為被告自小客車前
    保險桿右角撞擊告訴人機車車牌左端故僅造成該端彎折，則
    保險桿該處自會留下碰撞後之刮擦新跡，然此猶付之闕如，
    是此一可能性尤屬不存，況當時己○○係靠近邊線外路邊騎
    駛腳踏車，前已述明，其右側路輻顯不容他車通行，當時被
    告係駕車沿快車道行駛，因之，倘會追撞告訴人之機車，則
    告訴人必亦沿快車道騎行，換言之，即在己○○之左後方，
    若然，設係遭被告追撞，既又朝右前方斜衝追撞己○○之腳
    踏車，並非保持原有直行之動線，顯見斯時告訴人之機車早
    已失控，從而在此情形下，其機車必順勢沿失控後之動線於
    追撞右前方之由己○○所騎駛之腳踏車後續往右前方衝至同
    向路外，寧有一反先前失控之行向，復又控制車身使之轉朝
    左前方斜衝至對向車道之理？綜上所述，要難認被告有駕車
    自後正面或側角追撞告訴人機車之情事。
(五)依被告自小客車前保險桿所見新刮擦痕係呈「水平方向」此
    情觀之，顯然係與橫向運行之他物擦觸，即告訴人之機車係
    在左移斜行途中與之碰及，據此足徵在與被告之汽車碰觸前
    ，告訴人機車已然朝左方行進中而後衝至對向車道，由是亦
    見告訴人追撞己○○腳踏車之事係發生在與被告之自小客碰
    觸之前，準此，本件顯係告訴人騎駛機車因本身之疏慮致追
    撞右前方之腳踏車，於追撞之際且基於本能反應企圖閃避遂
    急朝左偏以致在左移斜行途中觸及被告自小客車前保險桿之
    車牌，嗣並沿此動線續衝至對向車道之情，稽此堪認前述國
    立交通大學行車事故鑑定意見書認「戊○○自小客車前車牌
    與機車車牌兩者新刮擦痕相近。戊○○自小客車前保險桿車
    牌處除上端有一條水平方向痕跡外，並無因正面撞擊所應留
    下之印痕，前車牌正面亦無因正面撞擊所應留下之印痕，推
    斷該車牌應係遭拉力與剪力所拉扯下；即機車相對往前、往
    側向，以車牌互勾觸拉扯所造成。綜合研判：丁○○雨夜駕
    駛重型機車，追撞右前方腳踏車後，往左偏行遭同向小客車
    戊○○前端碰觸，並勾扯下戊○○小客車前車牌，續失控往
    左前與對向甲○○前角撞擊，為肇事原因」等節，核與事實
    相符，殊值採信。據上，本件既係告訴人先追撞己○○腳踏
    車後倏往左偏始與被告自小客車前保險桿擦觸，則此轉眼瞬
    間突生之不意事故，猝然臨之，顯然無從注意防範，況告訴
    人係一路朝左斜行衝至對向車道，因之，即便在事前，被告
    與之保持遠逾法定之安全間隔，猶未能防免本件車禍之發生
    ，是以自難謂被告有應注意且「能注意」卻未注意之過失。
    又前後二車須保持安全距離，旨在防止追撞之情事發生，惟
    僅行駛在同一條動線上之前後二車方有發生此類事故之虞，
    因之，亦衹於此始負如斯之注意義務，至非同一條動線上之
    二車，後車既可超越前車甚可併行，自無所謂保持安全距離
    之餘地，此際，所負之義務厥唯應保持二車之安全間隔而已
    ，準此，茲被告與告訴人若沿原行動線直行，不致發生碰撞
    ，前已述明，顯見二車並非行駛在同一條動線上，核無應保
    持「安全距離」規定之適用，公訴人認被告應注意與告訴人
    保持隨時可以煞停之「安全距離」，並指摘被告有此過失情
    節，尚有誤會。
四、原審經審理結果，為被告此部分無罪諭知，核無不合。檢察
    官上訴書未載明係一部上訴，依刑事訴訟法第348條第1項規
    定，視為全部上訴。依上所述，原審就被告過失傷害部分，
    就卷內資料及鑑定結果，詳為研求因而諭知被告無罪，自與
    卷內證據資料相合，上訴書未特別載明理由，除聲請詰問證
    人後，並未請求調查何項證據，本院依職權傳喚鑑定證人吳
    宗修到庭作證結果，依其所證，堪認被告應無過失之情節（
    本院卷183至185頁），此外，原先鑑定過程，亦認無從鑑定
    ，此有臺灣省桃園縣區車輛行車事故鑑定委員會、臺灣省車
    輛行車事故覆議鑑定委員會函文可稽（調偵345號卷6頁、原
    審卷73、74頁），是除此鑑定結果外，既難認定被告有過失
    ，原審上開無罪認定，即無不合，從而，檢察官此部分上訴
    核為無理由，應予駁回。
據上論斷，應依刑事訴訟法第369條第1項前段、第364條、第368
條、第299條第1項前段，刑法第185條之4，第2條第1項，修正前
刑法第41條第1 項前段，刑法施行法第1條之1，修正前罰金罰鍰
提高標準條例第2條，中華民國九十六年罪犯減刑條例第2條第1
項第3款、第7條、第9條，判決如主文。
本案經檢察官李良忠到庭執行職務。
中    華    民    國    98    年    9     月    30    日
                  刑事第三庭審判長法  官  陳博志
                                  法  官  許文章
                                  法  官  蔡聰明
以上正本證明與原本無異。
過失傷害部分，被告及檢察官，均不得上訴。
肇事逃逸部分，被告及檢察官如不服本判決，應於收受送達後十
日內均得向本院提出上訴書狀，其未敘述上訴之理由者並得於提
起上訴後十日內向本院補提理由書（均須按他造當事人之人數附
繕本）「切勿逕送上級法院」。
                                  書記官  陳建邦
中    華    民    國    98    年    9     月    30    日
刑法第185條之4：
駕駛動力交通工具肇事，致人死傷而逃逸者，處6月以上5年以下
有期徒刑。


司法院資訊處製作；財團法人民間司法改革基金會備份。
